【裁判字號】    96,易,367
【裁判日期】    971015
【裁判案由】    公共危險
【裁判全文】
臺灣新竹地方法院刑事判決               96年度易字第367號
公  訴  人  臺灣新竹地方法院檢察署檢察官
被      告  乙○○
選任辯護人  徐國楨律師
上列被告因公共危險案件，經檢察官提起公訴（96年度偵字第14
81號），本院判決如下：
    主  文
乙○○犯失火燒燬現供人使用之住宅，處有期徒刑伍月，如易科
罰金，以新臺幣壹仟元折算壹日，減為有期徒刑貳月又拾伍日，
如易科罰金，以新臺幣壹仟元折算壹日。
    事  實
一、乙○○自民國93年10月間起，向辛○○承租新竹市○○路47
    號左側（按：門牌號碼為47號之建築物有二間，為辛○○及
    其弟庚○○一同興建、分別所有而各自出租予乙○○、甲○○，45號部分亦有二間，詳如後述）之一樓店面，經營「溫
    飽日式涮涮鍋」之小火鍋生意，明知該址係經營火鍋店生意
    ，雖其店內的火鍋設備係採取瓦斯爐烹煮方式，但因店內之
    冷氣、冰箱等大型電器設備用電量大，本應注意該店內之電
    路使用安全性，隨時或定期檢修、維護、更換該建築物內之
    電源配線，以避免發生因使用電器進而造成電源配線短路引
    發火災之危險，依其經營火鍋店多年之經驗，客觀上依當時
    情形又非不能注意，詎其竟疏於注意該店內使用的電源線已
    有多年未更新，導致電源線因長期使用又未維修、更換而逐
    漸損壞，且因店內的冰箱在打烊後仍須插電使用而未能在離
    開前將總電源關閉，遂於95年11月14日凌晨4 時24分許之非
    營業時間，在「溫飽日式涮涮鍋」用餐區天花板西南側角落
    上方處附近，因電線短路因而引發火災，以致除燒燬本身位
    於新竹市○○路47號左側之「溫飽日式涮涮鍋」、當時未有
    人所在之建築物外，火勢並延燒而燒燬左側緊鄰之55號、丁○所有、現供丁○及其妻蘇玉子所使用、白天兼營早餐店之
    住宅，及47號右側、庚○○所有、出租予甲○○經營「大庄
    體育用品社」與57號、戊○○所有、出租予己○○經營「北
    港小吃店」使用之現未有人所在之建築物，且火勢所產生之
    濃煙亦波及燻黑再隔鄰的45號左側之「休閒小站」、45號右
    側之「十元生活圈」等建築物（均未燒燬）。嗣經新竹市消
    防局獲報後立即到場撲滅火勢並調查報告起火原因後，始查
    知上情。
二、案經新竹市警察局第三分局報告臺灣新竹地方法院檢察署檢
    察官偵查起訴。
    理  由
甲、證據能力：
    本案公訴人所引用之卷證資料包含人證與文書證據，並無證
    據證明係公務員違背法定程序所取得，又被告以外之人於審
    判外之陳述，經核並無非出於自由意願而為陳述或遭違法取
    證及顯有不可信之情況，再者，卷內之文書證據，亦無刑事
    訴訟法第159條之4所定之顯有不可信之情況與不得作為證據
    之情形，且被告乙○○及其辯護人自準備程序迄本院言詞辯
    論終結前均未聲明異議，依刑事訴訟法第159條至第159條之
    5 的規定，認公訴人所引用之卷證資料均有證據能力，合先
    敘明。
乙、實體方面：
一、被告之辯解：
    訊據被告乙○○於偵查中及本院審理時均矢口否認有何過失
    導致火災之犯行，辯稱：
  １．本件失火的時間是在凌晨，並不是在平時的營業時間，而
      且我在失火前一、二星期因為家裡有事就已暫停「溫飽日
      式涮涮鍋」營業，這可以由台電公司提出的用電量資料就
      可看出當時「溫飽日式涮涮鍋」的用電量比之前顯然低了
      很多，鄰居甲○○也可證明，況「溫飽日式涮涮鍋」在之
      前用電量很高的時候沒有發生火災，在用電量很低的時候
      更不可能發生火災。
  ２．又，刑法上的過失應該是別人可以注意到但是你沒有注意
      到才算是過失，而冰箱的功能就是要保持24小時運轉，所
      以不能期待我在「溫飽日式涮涮鍋」沒有營業的時候把冰
      箱的電源切斷。
  ３．我是向前手直接頂讓「溫飽日式涮涮鍋」來經營，並沒有
      再重新裝潢、更改屋內配線，在我與房東辛○○的租約中
      可以看出如果要改變店內的設施要經過房東的同意，雖然
      我是現實占有人，但就本件電線的維護應該不是我的責任
      ，我要負的注意義務只有在從牆避露出的電線到插座的這
      部分，牆壁內的電線我應該不須負維護之責。
  ４．台電公司在95年9月9日曾到「溫飽日式涮涮鍋」及鄰近的
      租屋處檢查，當時的檢查結果，「溫飽日式涮涮鍋」的部
      分都是得到「良」的結果，皆符合規定，不能期待我在得
      到良的結果後，能預知二個月後會發生火災，而要負注意
      義務。
  ５．本件火災發生的原因應該是外力引起，最有可能的是老鼠
      咬電線，但咬電線的老鼠也不是「溫飽日式涮涮鍋」的老
      鼠，而是該區大家的老鼠；至於證人丙○○說火災現場沒
      有發現老鼠的骨頭，可能是老鼠骨頭很小，不容易發現，
      而且該店的電壓沒有很大，即使老鼠在咬電線時瞬間被電
      到，也不會被電死，老鼠可能在被電到後就立即跑掉，當
      然證人就不會在現場發現老鼠的骨頭。
  ６．何況，起火點依鑑定報告所示，只說「溫飽日式涮涮鍋」
      是起火點可能最大，但並不能百分之百確定，依當時火災
      發生時，證人丁○有跟我及甲○○道歉，應該是丁○在當
      時就認為自己家是起火點才會跟鄰居道歉，案發當時是凌
      晨四點多，依常情判斷不可能是電線毀損累積後引發，當
      時丁○的早餐店已經在營業了，所以人為因素中，由丁○
      的早餐店引發火災才是最有可能的失火原因。
二、本院認定事實所憑之證據及認定之理由：
（一）被告乙○○擔任「溫飽日式涮涮鍋」負責人之期間，於前
      開時、地發生火災，因而燒燬「溫飽日式涮涮鍋」所在之
      建築物，火勢並向左右延燒而燒燬55號之丁○所有的住宅
      兼早餐店、47號右側之「大庄體育用品社」、57號之「北
      港小吃店」，除55號當時有丁○及其家人居住在內外，「
      溫飽日式涮涮鍋」、「大庄體育用品社」及「北港小吃店
      」當時均沒有人在內，所產生之濃煙則波及到再隔鄰的45
      號左側之「休閒小站」、45號右側之「十元生活圈」，造
      成二間建築物有多處受到輕微煙燻之事實，除據被告坦承
      不諱外，並經證人辛○○、丁○、甲○○、己○○、戊○○及庚○○等六人於偵查中及本院審理時到庭證述明確，
      並有現場照片共204張（附於偵查卷第58至159頁）在卷可
      稽，上開時、地有發生火災共燒燬四間建築物之情事應堪
      認定。
（二）又，起火戶、起火處等，並非單純以現場何處燃燒的情形
      最嚴重之單一因素來判斷，況被告乙○○本身並無火災原
      因的鑑識專業背景，其自無自行斷定起火處、火災原因之
      能力；而證人即居住在55號早餐店之丁○於本院審理時固
      不否認在火災現場有對聞訊趕來之甲○○說「歹勢」，惟
      其本意是認為：「當時看起來55號早餐店燒得最厲害，在
      不知道火災發生的真正原因之情況下，看到未住在該處的
      甲○○因為火災而在半夜趕赴現場，直覺上就對其感到抱
      歉，才會對其表示不好意思」（見本院卷第110頁反面、9
      7年9月24日審判筆錄），然。判定起火戶、起火處自不能
      片面以證人丁○有於火災當日向鄰居說抱歉即認為55號早
      餐店、丁○的住處即為起火處，火災就是證人丁○烹煮早
      餐不慎之人為因素所造成，自應該依火場所留下之各項跡
      證由專家審慎鑑定後再為判斷。
（三）本件火災起火點應係在「溫飽日式涮涮鍋」而非被告所主
      張之55號早餐店，茲說明如下：
  １．就「起火戶」之研判─
    (1)本案火災發生後，造成新竹市大庄45號右側「十元生活圈
      」、45號左側「休閒小站」、47號右側「大庄體育用品社
      」、47號左側「溫飽日式涮涮鍋」、55號早餐店、57號「
      北港小吃店」等六戶受到程度不等之延燒燒燬與波及，而
      45至47號共四戶之鐵皮浪板屋頂為共用並無獨立隔間；據
      消防局第一梯次到場搶救人員所述：「‧‧‧新竹市○○
      路47、55號冒出黑煙，55號正面鐵捲門右方較一般為紅、
      並無爆炸，並波及大庄路57號‧‧‧」。
    (2)新竹市○○路45號右側「十元生活圈」、45號左側「休閒
      小站」內部沒有明顯受燒痕跡，僅擺設家具、寢具、四週
      牆壁及天花板受輕微煙燻；勘查47號右側「大庄體育用品
      社」受燒後情形，明顯以靠近南側店面之販售區較為嚴重
      而該販售區西側裝潢牆面、天花板受燒煙燻、變色、碳化
      、燒失均以靠近其西側之47號「溫飽日式涮涮鍋」較為嚴
      重，顯示47號「大庄體育用品社」之火流來自「溫飽日式
      涮涮鍋」。
    (3)勘查57號「北港小吃店」受燒後狀況：其家具、桌椅、牆
      壁、天花板受燒煙燻、變色，明顯以靠近南側之烹飪區較
      為嚴重，烹飪區之輕鋼架天花板、東側木板隔間、鐵捲門
      及鐵皮遮雨棚受燒煙燻、變色、碳化、燒細、燒失、掉落
      以靠近55號早餐店處較為嚴重，顯示火流係來自55號早餐
      店。
    (4)新竹市○○路55號早餐店2樓至3樓內部堆置大量之雜物，
      表面並受到輕微煙燻、焦黑及碳化，檢視其天花板、四周
      牆壁、木板隔間牆及樓梯間受燒後情形，發現其受燒煙燻
      、變色、碳化、燒細、燒穿、燒失、剝落均以靠近1 樓處
      較為嚴重，顯示2樓至3樓之火流係來自1樓處，而1樓北側
      雜物間、儲藏間、廚房、中段之「洗髮間」及南側之「美
      髮室」天花板、牆壁、隔間牆、家具及擺設之物品受燒煙
      燻、變色、碳化、燒細、燒穿、燒失、剝落均以靠近南側
      「早餐店」處較為嚴重；南側「早餐店」受燒後，其天花
      板、隔間牆上方鐵捲門鐵殼、西側之冷藏櫃、靠近東側牆
      壁之收納櫃及東側木板裝潢牆壁受燒煙燻、變色、碳化、
      燒細、燒失、漆面剝落、掉落均以靠近「早餐店」東南側
      附近較為嚴重，且東南側柱子及東側牆壁均為一般材料裝
      潢，受燒後已嚴重碳化燒失。
    (5)大庄路47號「溫飽日式涮涮鍋」受燒後：
      北側廚房及浴廁並未有明顯受燒痕跡，
      前半段「用餐區」東側牆壁及西側牆壁內側均為使用防
        火耐燃材料裝潢，東側牆壁受燒煙燻、變色、碳化、部
        分燒失以靠近南側大門處附近較為嚴重，而南側大門裝
        潢隔間牆及上方鐵皮浪板、屋頂鐵皮浪板及遮雨棚受燒
        煙燻、變色、碳化、燒失、塗料脫落以靠近西南側處附
        近最為嚴重；
      掉落之輕鋼架天花板上方處受燒煙燻、變色、碳化、燒
        細、燒失亦以靠近西南側角落處附近最為嚴重，而西側
        裝潢牆壁雖為防火材料裝潢，但其受燒煙燻、變色、碳
        化、燒失亦以靠近西南側角落處最為嚴重，且經清理該
        處附近地板發現有大量之受燒殘餘碳化物，研判係該處
        上方輕鋼架天花板、南側大門、西南側柱子木板裝潢及
        西側牆壁受燒掉落後所致；
      觀察南側隔間牆及大門受燒煙燻、碳化、燒細、燒失以
        靠近西南側角落處及上半部較為嚴重，顯示火勢以靠近
        西南側上方處附近較為猛烈，另於西南側角落處地板發
        現有大量之錢幣掉落於地，而該錢幣原係放置於55號早
        餐店靠近東南側之收納櫃上，且該錢幣僅少許掉落於早
        餐店處之地板，顯示靠近47號「溫飽日式涮涮鍋」處火
        勢較為猛烈，另發現於西南側角落處之柱子上所設置之
        二只無熔絲開關已嚴重燒燬變色、碳化並掉落。
    (6)綜合上述，研判本件火災係以新竹市○○路47號「溫飽日
      式涮涮鍋」為最先起火戶。
  ２．就「起火處」之研判─
    (1)大庄路47號「溫飽日式涮涮鍋」受燒後：
      北側廚房及浴廁並未有明顯受燒痕跡，僅四周牆壁、擺
        設家具及天花板輕微受到煙燻，並以靠近前半段「用餐
        區」較為嚴重，顯示煙層係來自前半段「用餐區○○○○○段「用餐區」受燒後，輕鋼架天花板塌陷、掉落及
        東側牆壁受燒煙燻、變色、碳化、部分燒失以靠近南側
        大門處附近較為嚴重，而南側大門裝潢隔間牆及上方鐵
        皮浪板、屋頂鐵皮浪板及遮雨棚受燒煙燻、變色、碳化
        、燒失、塗料脫落以靠近西南側處附近最為嚴重；
      另，整片掉落之天花板上方處木板及木條受燒煙燻、變
        色、碳化、燒細、燒失亦以靠近西南側處附近最為嚴重
        ，而南側大門隔間牆及大門受燒煙燻、碳化、燒細、燒
        失以靠近西南側角落處及上半部較為嚴重，顯示火勢以
        靠近西南側上方處附近較為猛烈，而西側牆壁內側雖為
        耐燃防火材料，但外側為一般木材材料裝潢，其受燒煙
        燻、變色、碳化、燒細、燒失亦以靠近南側處附近最為
        嚴重，顯示該處附近火勢最為猛烈。
    (2)另，於「溫飽日式涮涮鍋」西南側角落處之地板發現有大
      量之錢幣掉落於地，而該錢幣原係放置於55號早餐店靠近
      東南側之收納櫃上，顯示靠近47號「溫飽日式涮涮鍋」處
      火勢較為猛烈，且又發現於西南側角落處之柱子上所設置
      之二只無熔絲開關已嚴重燒燬變色、碳化並掉落；檢視掉
      落之天花板西南側上方處發現有不規則之受燒碳化痕跡，
      且該天花板西南側上方處受燒煙燻、變色、碳化較下方處
      為嚴重，顯示火流係來自天花板上方處。
    (3)是以，綜合研判：本件火災研判在新竹市○○路47號「溫
      飽日式涮涮鍋」之「用餐區」天花板西南側角落上方處附
      近為最先起火處，此有新竹市消防局於95年12月18日出具
      之火災原因調查報告書、火災現場平面圖及物品配置圖各
      一份與現場照片共204張附卷可稽（見偵查卷第7 至160頁
      ）。
    (4)經本院傳訊鑑定證人即調查本件火災之新竹市消防局消防
      課課員丙○○，其於本院審理時到庭具結證述：「55號早
      餐店與47號『溫飽日式涮涮鍋』相鄰附近並沒有找到電源
      線經過，我們認為最有可能的火源是在47號牆面，而47號
      天花板上的火勢應該已經醞釀一段時間了，所以47號天花
      板受燒情形才會最嚴重；起火處的研判是從火流的連貫性
      來判斷，如果火流不能推回去到55號早餐店烹煮早餐的地
      方，那55號早餐店烹煮早餐的地方是起火處的懷疑就會被
      排除。」、「55號早餐店的錢幣原本是用塑膠容器裝著的
      ，面向47號『溫飽日式涮涮鍋』的那面因為受熱而熔解，
      所以錢幣才會落到47號，如果錢幣是被滅火的水沖才因此
      掉落的話，銅板應該會被沖得亂七八糟」等語（見本院卷
      第133至134頁、97年9月1日審判筆錄），至此，亦可解釋
      為何55號早餐店的錢幣會落在47號「溫飽日式涮涮鍋」處
      之原因，並排除被告所質疑之55號早餐店是起火處辯解成
      立之可能性。
（四）本件火災之起火原因：
      本件火災發生後，新竹市消防局消防課立即派員在消防局
      香山分隊隊員負責將現場火勢完全熄滅後，進入火場為起
      火原因之勘查、鑑定，並製有火災現場勘查紀錄及原因研
      判附於偵查卷第15至31頁可參，其中就起火原因之判定，
      有以下之結論：
      (1)現場經詳細勘查後，並未發現有放置足以自燃性之化學
        物品，故本案之起火原因可以直接排除因化學品自燃性
        引發火災的可能性。
      (2)經清理起火處附近並未發現有設置神龕，亦未於起火處
        附近發現有遺留微小火源（如香菸、線香等），另於勘
        查時曾詢問「溫飽日式涮涮鍋」老闆即被告乙○○是在
        何時最後離開該店，被告乙○○表示是95年11月12日晚
        上離開，且起火處係位於天花板上方處，故本案起火原
        因排除因微小火源引發火災的可能性。
      (3)經檢視起火戶四周門窗並未發現有遭人破壞痕跡，並於
        起火處附近亦未發現有遭人潑灑促燃劑之可疑燃燒痕跡
        ，另據乙○○於談話中提到「房子沒有投保火險、近來
        並無與人結怨」等情，且起火處又係位於天花板上方處
        ，故本案起火原因排除人為縱火的可能性。
      (4)經清理起火戶西南側角落處附近發現有受燒熔斷之電源
        線，經檢視該電源線原係屬於天花板上方處之室內配線
        的一部分，而該處附近並無其他電器用品，經現場採樣
        後送新竹市消防局火災鑑定實驗室鑑定發現有「通電中
        短路熔痕」（見報告中第193、202、203、204號照片，
        附於偵查卷第154、158至159 頁），且該西南側柱子上
        之二只電源開關箱內之無熔絲開關亦有跳脫情形（見報
        告中第197、198號照片，附於偵查卷第156 頁），顯示
        火災發生當時新竹市○○路47號「溫飽日式涮涮鍋」係
        處於通電中之狀態，故本案起火原因以電氣因素引發火
        災的可能性最大。
      此外，復有消防課在大庄路47號「溫飽日式涮涮鍋」西南
      側現場所採樣的八段電源線，經送新竹市消防局火災鑑定
      實驗室鑑定後，發現有通電中短路熔痕之照片二張附於偵
      查卷第159 頁可參，是以，本件火災之起火原因依上開現
      場各項跡證研判，應以電氣因素引發火災的可能性為最大
      。
（五）本件被告乙○○是否必需就其所經營「溫飽日式涮涮鍋」
      之火災延燒負責之關鍵，即在於本件火災之起火原因是否
      基於被告乙○○之應注意、能注意、未注意之過失所致，
      二者間有無「相當因果關係」？或被告是否已盡其「管理
      、注意之義務」？按，電氣包括電器設備與電源線路，茲
      先就線路因素分析如下：
  １．經查，被告乙○○向屋主辛○○承租上開新竹市○○路47
      號左側經營「溫飽日式涮涮鍋」，因平日過度使用電流，
      卻疏未以善良管理人之注意，保管租賃物之電線，且疏未
      通知出租人定期維修電線，又因冰箱長期在插電使用中而
      未能在離開時關閉全部電源，致電源配線短路而發生本件
      火災，被告之過失與本件火災顯有相當因果關係，因：
    (1)本件火災發生後，新竹市消防局消防課立即派員在消防局
      香山分隊隊員負責將現場火勢完全熄滅後，進入火場為起
      火原因之勘查、鑑定，並製有火災現場勘查紀錄及原因研
      判附於偵查卷第15至31頁可參，其中就起火原因之判定，
      依上開（三）之說明，研判係以電氣因素引發火災的可能
      性為最大。
    (2)鑑定證人丙○○亦當庭證稱：「火災原因調查報告書中已
      經把其他可能導致火災的原因都有先排除，火災現場已經
      沒有辦法重製，所有的跡證都是我們在現場發掘的，電氣
      因素所造成的火災原因是沒有辦法排除的」等語（見本院
      卷第130頁）。
    (3)因此，本件起火原因，據火災調查報告、火災調查員之現
      場調查等證據，認火災原因出於「電源配線短路」，茲應
      加以判斷者即為本件電源配線短路之原因究竟為何？
  ２．再查，
    (1)、如本件引起電線短路之原因係「用電過量」─
      被告經營之「溫飽日式涮涮鍋」，用電量較一般飲食店
        為大，此可由本院向臺灣電力股份有限公司新竹區營業
        處（下稱臺電公司）函詢得知，新竹市○○路47號、電
        號為00-00-0000-00-0 號、用電戶名為庚○○之用電戶
        （即47號之「溫飽日式涮涮鍋」），係隔月抄表收費用
        戶，其於火災發生前之95年9月7日至11月7 日（列入95
        年11月份）之用電度數是3,981度，95年7月6日至同年9
        月6日（例入95年9月份，以此類推）之用電度數是5,02
        4度，95年7月份之用電度數為4,842度，95年5月份之用
        電度數為3,174度，95年3 月份之用電度數為2,690度，
        95年1月份之用電度數為3,563度，94年11月份之用電度
        數為5,191度，在94年9 月份之用電度數更曾高達5,802
        度，此有臺電公司於96年8月16日、96年10月9日二次以
        Ｄ新竹字第09608002481號、Ｄ新竹字第09610001001號
        函暨所附之用電資料明細表附於本院卷第36、42至43頁
        可憑，且上開計算單位是目前最小的計算單位，亦有本
        院電話記錄表一份附於本院卷第37頁可參；茲比較大庄
        街47號右側、55、57號飲食店之用電度數（附於同卷第
        44至46頁）可清楚發現47號「溫飽日式涮涮鍋」平日之
        用電量係明顯高於47號右側、55、57號等三戶，甚至連
        被告自稱較少用電的期間（即95年9月7日至同年11月 7
        日）其用電度數仍遠高於該三戶（四戶分別為：是3,98
        1、832、2,123、707度），足認「溫飽日式涮涮鍋」平
        日之用電量顯屬於高量，該處之電源配線長期因過度使
        用而逐漸受損亦係理所當然之理，被告卻自承從頂讓承
        租上開房屋之93年10月至發生火災時中間有二年以上的
        時間，均未曾就電源配線為任何維修、亦不認為應該要
        維修（見本院卷第148頁、97年9月25日審判筆錄），被
        告身為大庄路47號房屋之承租人，竟然疏未注意上開情
        事，其未盡與房東辛○○所約定之善良管理人注意義務
        （見租約第13條，附於本院卷第121頁）至明。
      按刑法第173條第2項之公共危險罪，須因行為人之過失
        以致起火燃燒，而燒燬現供人使用之住宅或現有人所在
        之建築物、礦坑、火車、電車或其他供水、陸、空公眾
        運輸之舟、車、航空器，方能構成，而所謂過失則係按
        其情節應注意並能注意而不注意之謂，刑法第14條第 1
        項亦定有明文。其中之注意義務，於承租人部分即指就
        租賃物之保管、注意義務，此觀民法第432條、第437條
        第1 項分別規定：「承租人應以善良管理人之注意，保
        管租賃物，租賃物有生產力者，並應保持其生產力」、
        又「租賃關係存續中，租賃物如有修繕之必要，應由出
        租人負擔者，或因防止危害有設備之必要，或第三人就
        租賃物主張權利者，承租人應即通知出租人。但為出租
        人所已知者，不在此限」甚明；依上開規定，承租人需
        負善良管理人之注意義務，以保管租賃物；而被告與出
        租人辛○○在租約第13條中亦有定明承租人應以善良管
        理人之注意義務使用房屋。則，本件使用電力者既是被
        告乙○○所經營之「溫飽日式涮涮鍋」，被告自應隨時
        注意平時電量使用是否過量，以妥善保管租賃物，被告
        自頂讓承租上開房屋至發生火災時有二年以上的時間均
        未就電源配線為任何維修，復容忍電力長期使用過量，
        終致電線終因短路而引發火災，被告有過失至明，其辯
        稱僅須就露出牆避的電源線負責乙詞，亦係推諉卸責之
        詞。
    (2)、如本件引起電線短路之原因係被告乙○○所稱之「老鼠
        啃咬」所造成─
      被告供稱平日就常聽到45、47號四戶相連之鐵皮屋頂與
        輕鋼架天花板中間的空隙有老鼠追跑的聲音，並聲請傳
        喚證人即同為大庄路47號屬於右側之「大庄體育用品社
        」老闆甲○○，而證人甲○○於本院作證時固為同上之
        證述（見本院卷第68頁正面至75頁正面、97年5月8日審
        判筆錄）；再經傳訊鑑定證人丙○○，其則當庭證稱：
        「現場附近都是作飲食業的，有老鼠而老鼠會去咬電線
        是非常有可能的，但是如果現場確實是老鼠去咬通電中
        的電線而造成的話，雖然火場的溫度很高，依過去的經
        驗，我們還是會在現場發現老鼠的骨頭等痕跡，而且我
        們新竹市消防局是採用細水霧來救火，不會破壞現場的
        狀況，也可以減輕災戶的水損，但是本件並沒有發現任
        何老鼠的蹤跡，所以我們在製作報告時就將這個原因直
        接排除」等語（見本院卷第131至134頁、同上審判筆錄
        ），故本件火災係老鼠咬電線所造成之可能性既然已經
        鑑識人員過濾在先，應該可被排除。
      即便有此可能性，被告乙○○身為大庄路47號左側房屋
        之承租人，依上開民法第432條及第437條第1 項之規定
        ，被告應盡善良管理人之注意義務，在發現該處有老鼠
        作亂時應及時通知屋主辛○○修繕，尤應注意電線之維
        護與避免鼠咬電線之事，惟經當庭詢問證人辛○○，其
        證稱：被告在火災發生前從未向其反應過天花板上有老
        鼠的問題，倒是在火災發生後的前一陣子才有聽到其他
        的房客說有老鼠或貓的問題等語（見本院卷第106 頁正
        面至109頁反面、97年7月24日審判筆錄），被告對此情
        亦不否認，顯然被告在火災發生前，對於天花板上有老
        鼠乙事並不特別在意，就此部分亦未盡其善良管理人之
        注意義務。
      至於被告及其辯護人所辯之「該店的電壓沒有很大，即
        使老鼠在咬電線時瞬間被電到，也不會被電死，老鼠可
        能在被電到後就立即跑掉，才沒被發現遺骸」云云，因
        老鼠與人的體積天差地別，被告或許認為就其個人而言
        「溫飽日式涮涮鍋」的室內電壓不會太大，但又怎知體
        積甚小的老鼠會承受得了此種強度的電壓，被告及其辯
        護人此部分之辯解尚屬無稽。
    (3)、如本件引起電線短路之原因係電線「配置不當」─
      證人即屋主辛○○於本院審理時所證稱：「我當初是和
        兄蔡瑋文、弟庚○○、蔡緯棋四人一同出資蓋好45、47
        號之鐵皮空屋後隔成四間，距今已經蓋好十幾年了，我
        是將屬於我的47號左側之系爭鐵皮空屋出租，乙○○是
        我的第二任房客，他是頂前一任、也是做涮涮鍋的生意
        ，我之前也是租給第一任房客後才知道他要開涮涮鍋，
        店裡的設備與裝潢都是由承租人自行設置，我當時只是
        交空屋給房客，我也沒有在電源上做特別的設計」等語
        （見本院卷第106至110頁、97年7 月24日審判筆錄）。
      由證人辛○○之上開證詞可知，大庄路47號「溫飽日式
        涮涮鍋」所在之鐵皮建築物在火災發生前已經興建完成
        達十年以上，而該處在這十餘年均是經營火鍋店的生意
        ，佐以上開之高用電量，被告乙○○即便係因頂讓前手
        所裝潢之涮涮鍋店面繼續經營而未為裝修，即原始的裝
        潢並非被告所為，但被告在頂讓「溫飽日式涮涮鍋」後
        亦應注意妥善配置、維修電源線，其竟均未注意以致引
        起火災，是以，本件火災與被告之疏未注意電源線之配
        置，亦有相當因果關係。
      綜上所述，本件電線短路之原因，雖無法具體明確係上開
      三種原因中之何者所引起，惟無論係出於何一種原因，被
      告乙○○均有應注意而疏未注意之情形，依其情形，又非
      不能注意，則被告乙○○顯有過失至明。
（六）至於系爭起火點即新竹市○○路47號之「溫飽日式涮涮鍋
      」（電號為00-00-0000-00-0 號、用電戶名為庚○○之用
      電戶）的用電裝置，雖於95年9月9日經臺灣電力公司新竹
      區營業處派員，就進屋線、開關、保護設備、分路、接地
      裝置等項目為專業檢驗，均評定為「良」之狀況，且絕緣
      電阻值（ＭΩ）為0.6 ，總檢驗結果屬「合格」等情，有
      臺灣電力股份有限公司新竹區營業處97年1 月22日出具之
      Ｄ新竹字第09701002301 號函及所附之低壓用戶用電裝置
      定期檢驗記錄表等在卷（附於本院卷第49至52頁）可稽，
      惟上開檢查的時間是「95年9月9日」，僅能證明檢查時之
      狀況是良好，但無法證明本件火災發生時間即「95年11月
      14日凌晨4 時24分許」仍屬良好之狀況；何況，會產生「
      電源配線短路」而發生火災，足以證明當時「溫飽日式涮
      涮鍋」之電源配線並非處於良好狀況，臺電公司之檢查，
      僅係針對「低壓用戶作例行性之檢查」，且僅作表層檢查
      ，至於天花板部分並未深入檢查，是以本件雖曾有臺電公
      司作表層性之檢查，但仍無據此而免除被告乙○○前揭所
      示之各項注意義務。從而，被告辯稱：不能期待我在得到
      良的結果後，能預知二個月後會發生火災，而要負注意義
      務乙詞云云，顯為不負責任之辯解，不足採信。
（七）就電器設備部分，被告雖一再辯稱火災發生當時「溫飽日
      式涮涮鍋」雖有通電，但是沒有在營業，只有冰箱使用了
      少量的電力，而店裡之前用電量很高的時候沒有發生火災
      ，在用電量很低的時候更不可能發生火災云云。然，
  １．經本院向臺電公司函詢新竹市○○路47號之「溫飽日式涮
      涮鍋」）之用電量係較附近用電戶用量為大，已如上述，
      且已無法查得「溫飽日式涮涮鍋」在當時每日之實際用電
      度數。
  ２．次查，「溫飽日式涮涮鍋」在火災發生時係處於通電中的
      狀態，除據被告乙○○於偵、審中分別坦承在卷外，復有
      上開「溫飽日式涮涮鍋」西南側角落柱子上之二只電源開
      關箱呈現跳脫現場之照片二張附於偵查卷第156 頁可憑；
      而鑑定證人丙○○於本院審理時亦就此部分證稱：「電源
      開關如果關掉，就不會發生跳脫，開關必須是在開的狀況
      下，才會發生跳脫，而且『跳脫』是指跳到開關上、下的
      中間位置，平時用手動方式是沒有辦法把開關調到中間的
      。」（見本院卷上開審判筆錄第132 頁），核以上開二張
      照片係與證人丙○○所證相符，故「溫飽日式涮涮鍋」在
      火災發生時係處於通電中的狀態係可為確定之事實。
  ３．經本院當庭就被告之此點辯解請教鑑定證人丙○○，其具
      結證稱：「我們所使用的電源線，如果遭受到壓迫或是被
      動物啃蝕或是積污導電，都有可能造成日後短路而發生火
      災，這些狀況都是累積，不見得何時會發生，就連屋內是
      全新的電線、新的電器，都沒有使用過，也有可能會起火
      ，今年新竹市就有發生過一起火災是在全新的套房、全新
      的設備、在還沒有租人的狀況下，冷氣就自己燒起來，事
      實上只要電流是通著，不管有沒有使用，只要電流異常時
      ，就可能燒起來，所以我們一直在宣導，沒有用的電器一
      定要把插頭拔掉，因為火災本身就是意外。」等語（見本
      院上開審判筆錄第132、134頁），從而，被告之辯解當係
      卸責之詞，只要冰箱等電器用品在火災發生前仍係插電使
      用中，無論該電器用電量之大小，都不能被排除是此項電
      器設備導致電線短路而據以主張使用冰箱與本件火災原因
      無關。
（八）綜上所述，本件火災事故，確係因被告之過失行為導致新
      竹市○○路47號「溫飽日式涮涮鍋」之電源配線短路所引
      起，被告之過失行為與火災之發生兩者顯有相當之因果關
      係。本件事證已臻明確，被告之過失犯行堪以認定，應依
      法論科。
二、論罪與科刑之審酌：
（一）罪名─
  １．核被告乙○○所為，係犯刑法第173條第2項之失火燒燬現
      供人使用之住宅罪（對55號早餐店）及同法第174條第3項
      之失火燒燬現未有人所在之他人所有建築物罪（對47號左
      側之「溫飽日式涮涮鍋」、57號之飲食店及47號右側之「
      大庄體育用品社」）。至於45號之「十元生活圈」與「休
      閒小站」，因僅受煙燻而未被燒燬，此部分自不成罪，應
      予敘明。
  ２．又，最高法院21年上字第391 號判例要旨：「刑法上之放
      火罪，其直接被害法益為一般社會之公共安全，雖私人之
      財產法益亦同時受其侵害，但本罪係列入公共危險章內，
      自以社會公安之法益為重，此觀於燒燬自己所有物致生公
      共危險時並應論罪之點，亦可得肯定之見解，故以一個放
      火行為燒燬多家房屋，仍祇成立一罪，不得以所焚家數，
      定其罪數。」本件被告乙○○因電線短路引燃「溫飽日式
      涮涮鍋」內之物品而起火，除燒燬本身租用之「溫飽日式
      涮涮鍋」外，並延燒燒燬55號早餐店、57號飲食店、47號
      右側「大庄體育用品社」等現未有人所在之建築物，依上
      開判例意旨，仍僅分別成立一罪。
（二）想像競合犯─被告所犯上開失火燒燬現供人使用之住宅罪
      及失火燒燬現未有人所在之他人所有建築物罪，係以一行
      為觸犯二罪名，屬異種想像競合犯，應依刑法第55條之規
      定，從情節較重之失火燒燬現供人使用之住宅罪處斷。
（三）量刑─爰審酌被告因平時未留意租屋處之細節，以致因其
      過失而釀成此次災害，及其品行、生活狀況、智識程度、
      犯罪所生之損害與犯罪後之態度等一切情狀，量處如主文
      所示之刑，並諭知易科罰金之折算標準，以資警惕。
（四）依減刑條例減刑─被告犯罪後，中華民國九十六年罪犯減
      刑條例業於96年7月4日公布，於同年月16日施行；該條例
      第2條第1項第3款規定：犯罪在中華民國96年4月24日以前
      者，除另有規定外，有期徒刑減其刑期二分之一，中華民
      國九十六年罪犯減刑條例第2條第1項第3 款定有明文。被
      告乙○○因犯失火燒燬現供人使用之住宅罪經本院量處有
      期徒刑五月，但其所犯上開犯行，時間係在96年4 月24日
      之前，合於中華民國九十六年罪犯減刑條例所定之減刑條
      件，爰依該條例第2條第1項第3款、第7條之規定，減其宣
      告刑二分之一為有期徒刑二月又十五日，並依刑法第41條
      第1項前段之規定併諭知易科罰金之折算標準。
三、適用之法條：
（一）刑事訴訟法第299條第1項前段。
（二）刑法第173條第2項、第174條第3項、第55條、第41條第 1
      項前段，刑法施行法第1條之1第1項、第2項前段，中華民
      國九十六年罪犯減刑條例第2條第1項第3款、第7條，判決
      如主文。
本案經檢察官黃秋婷到庭執行職務。
中    華    民    國    97    年    10    月    15    日
                  刑事第六庭  法  官  遲中慧
以上正本證明與原本無異。
如不服本判決應於收受本判決後10日內向本院提出上訴書狀，上
訴書狀應敘述具體理由。上訴書狀未敘述上訴理由者，應於上訴
期間屆滿後20日內補提理由書狀於本院 (均須按他造當事人之人
數附繕本 )「切勿逕送上級法院」。
中    華    民    國    97    年    10    月    15    日
                              書記官  柯雅菱
附錄本案論罪科刑法條全文：
中華民國刑法第173條
I  放火燒燬現供人使用之住宅或現有人所在之建築物、礦坑、
    火車、電車或其他供水、陸、空公眾運輸之舟、車、航空機
    者，處無期徒刑或七年以上有期徒刑。
II  失火燒燬前項之物者，處一年以下有期徒刑、拘役或五百元
    以下罰金。
III  第一項之未遂犯罰之。
Ⅳ  預備犯第一項之罪者，處一年以下有期徒刑、拘役或三百元
    以下罰金。
中華民國刑法第174條
I  放火燒燬現非供人使用之他人所有住宅或現未有人所在之他
    人所有建築物、礦坑、火車、電車或其他供水、陸、空公眾
    運輸之舟、車、航空機者，處三年以上十年以下有期徒刑。
II  放火燒燬前項之自己所有物，致生公共危險者，處六月以上
    五年以下有期徒刑。
III  失火燒燬第一項之物者，處六月以下有期徒刑、拘禁或三百
    元以下罰金。
Ⅳ  失火燒燬前項之物，致生公共危險者，亦同。
Ⅴ  第一項之未遂犯罰之。


司法院資訊處製作；財團法人民間司法改革基金會備份。
